臺灣高等法院高雄分院刑事判決　　　 94年度金上重訴字第5號
上　訴　人　臺灣高雄地方法院檢察署檢察官
被　　　告　丙○○
被　　　告　丁○○
被　　　告　戊○○
上列上訴人因被告等背信案件，不服臺灣高雄地方法院93年度易
字第1917號中華民國94年7 月11日第一審判決（起訴案號：臺灣
高雄地方法院檢察署92年度偵續字第97號），提起上訴，本院判
決如下：
    主  文
上訴駁回。
    理  由
一、公訴意旨略以：被告丙○○、戊○○、丁○○及藍偉武（由
    檢察官另案偵辦）、乙○○、甲○○，於民國（下同）85年
    間在高雄市新興區○○○路54號2 樓，共同投資設立源富投
    資股份有限公司（下稱源富公司），經營項目以投資各類動
    產、不動產、股票為主，並經股東選任藍偉武為董事長，乙○○及甲○○為董事，丙○○則為監察人，均係受股東委託
    為源富公司處理財務事務之人。於86、87年間，源富公司因
    需用資金，由藍偉武代表源富公司，邀集丙○○、乙○○、
    甲○○等3 人擔任連帶保證人，與宏福票券金融股份有限公
    司（下稱宏福票券公司）、萬通票券金融股份有限公司（下
    稱萬通票券公司）、中華票券金融股份有限公司（下稱中華
    票券公司）、國際票券金融股份有限公司（下稱國際票券公
    司）等4 家票券公司，分別簽訂委任保證發行商業本票約定
    書，約定宏福票券公司在5,000 萬元之額度內，保證源富公
    司發行之商業本票，期間自86年3 月11日至87年3 月10日；
    國際票券公司在6,000 萬元之額度內，保證源富公司發行之
    商業本票，期間自87年3 月3 日至88年3 月3 日；中華票券
    公司在1 億元之額度內，保證源富公司發行之商業本票，期
    間自87年3 月6 日至88年3 月5 日；萬通票券公司在2 億元
    之額度內，保證源富公司發行之商業本票，期間自87年5 月
    16 日 至88年5 月15日，總計4 家票券公司提供源富公司4
    億1,000 萬元之循環信用額度。詎藍偉武、丙○○、丁○○
    、戊○○等人，竟共同基於意圖為自己不法利益之概括犯意
    聯絡，連續由藍偉武於86、87年間，以源富公司之商業本票
    向宏福票券公司借出2,500 萬元（扣除短期利息後，實借
    2,496 萬5,000 元），向萬通票券公司借出6,000 萬元，向
    國際票券公司借出3,000 萬元，向中華票券公司借出5,980
    萬元，共計借出1 億7,480 萬元使用。惟藍偉武在取得上述
    鉅額款項後，竟僅以少部分資金以源富公司名義購買大眾銀
    行、大安銀行、中興銀行等股票，而將由宏福票券公司於86
    年3 月12日借出之2,500 萬元，先於匯入中興銀行儲蓄部源
    富公司00000000000 號帳戶，旋於同日轉匯入藍偉武在高雄
    市第三信用合作社00000000000000號帳戶；再於同年月14日
    ，匯入2,200 萬元至戊○○在世華銀行苓雅分行帳戶做不明
    用途使用；又藍偉武使用前述源富公司之資金，於86年間，
    預付戊○○2,000 萬元購買大眾銀行股票80萬股（換算每股
    價格25元，高於當時之平均價格21元，戊○○當時並為大眾
    銀行常駐監察人）、2,200 萬元購買光和建設股票22萬股（
    換算每股價格100 元，未經鑑價手續）、500 萬元購買財來
    投資公司股票5 萬股（換算每股價格100 元，該公司董事長
    為丙○○）；預付丙○○560 萬元購買財來投資公司股票5
    萬6,000 股；預付藍偉武550 萬元購買財來投資公司股票5
    萬5,000 股；預付丁○○1,350 萬購買財來投資公司股票13
    萬5,000 股。而上述購買股票既已支付款項，竟直至87年4
    月1 日為止，仍未過戶至源富公司名下。同於86年間，藍偉
    武又以源富公司名義，預付丁○○1,610 萬元向其購買房地
    產，然同樣至87年4 月1 日止，尚未辦理過戶事宜，亦無法
    提出相關之鑑價報告，總計藍偉武以源富公司名義支付戊○○、丙○○、丁○○等3 人共數千萬元，均無法提出相關之
    交易憑證，顯係掏空公司資產而為違背任務之行為，致生損
    害於源富公司股東之財產。嗣於87年6 月間，源富公司股東
    乙○○、甲○○發覺公司財務狀況有異，要求藍偉武等人提
    出帳冊及財務報表供查核，詎藍偉武等人竟虛與委蛇一再逃
    避，至同年10月16、17日，上開4 家票券公司保證發行之源
    富公司商業本票，經提示不獲兌現而跳票，再經乙○○、甲○○向台灣高雄地方法院聲請以勤業會計師事務所會計師龔
    俊吉擔任檢查人，負責檢查源富公司財務狀況後，始發覺犯
    行。因認被告丙○○等涉犯刑法第342 條第1 項之背信罪嫌
    云云。
二、按刑事訴訟法第232 條「犯罪之被害人，得為告訴。」，然
    所稱之犯罪被害人，係指因犯罪而直接受害之人而言。至其
    他因犯罪間接或附帶受害之人，在民事上雖不失有請求賠償
    損害之權，但既非因犯罪直接受其侵害，即不得認為該條之
    被害人，因而陳告他人之犯罪事實，請求究辦，亦祇可謂為
    告發，不得以告訴論；又告發，而非告訴，對於不起訴處分
    不得聲請再議，不得聲請再議之人，所為再議之聲請為不合
    法，原不起訴處分，並不因此而阻止其確定，最高法院分別
    著有20年上字第55號、58年台上字第2576號判例可資參照。
    又按曾為不起訴處分、撤回起訴或緩起訴期滿未經撤銷，而
    違背第260 條之規定再行起訴者，應諭知不受理之判決，並
    得不經言詞辯論為之，刑事訴訟法第303 條第4 款、第307
    條亦分別定有明文。
三、經查：
  (一)本件源富公司股東乙○○、甲○○以被告等人共同基於不法
    所有之意圖及侵占之犯意聯絡，以公司需要資金為由，連續
    以源富公司名義發行商業本票向萬通、中華、宏福、國際等
    票券公司融資，並由藍偉武及乙○○、甲○○名義共同連帶
    保證融資達1 億4,000 萬元，惟被告等人於取得上述鉅額款
    項後，竟僅以少部分資金以源富公司名義購買股票，絕大部
    分均遭被告等侵吞入己，因認被告等涉犯刑法詐欺、偽造文
    書、業務侵占、背信罪嫌，及違反公司法、營業稅法、稅捐
    稽徵法、證券交易法、洗錢防制法等罪嫌，而向檢察官具狀
    提出告訴，經臺灣高雄地方法院檢察署檢察官於92年2 月17
    日（88年度偵字第12491 號、90年度偵字第1455號）不起訴
    處分在案（檢察官處分書上雖漏列甲○○為告訴人，見88年
    度偵字第12491 號卷第58頁反面，但不影響該處分書對於被
    告3 人就被訴事實之不起訴認定結果）。乙○○於92年3 月
    18日聲請再議，並由臺灣高等法院高雄分院檢察署檢察長於
    92年4 月8 日以92年度上聲議字第346 號命令發回續查，有
    上揭處分書、聲請再議狀、命令各1 紙附卷可稽，合先敘明
    。
  (二)按因犯罪而直接被害之人，必其人之法益由犯罪行為直接所
    加害，若須待乎他人之另一行為而其人始受損害者，即非因
    犯罪直接所受之損害，有最高法院51年度台上字第1683號判
    決可資參照。本件乙○○雖以告訴人之身分聲請再議，惟就
    乙○○、甲○○所訴情節以觀，被告等涉嫌背信等情，縱令
    屬實，惟被告等3 人與藍偉武所取得本件之金錢及財產利益
    ，係來自源富公司向上開4 家票券公司融資取得之資金，源
    富公司係因與該4 家票券公司簽定上開融資契約始得向該4
    家公司借款融通，而該4 家公司貸放金錢之對象係源富公司
    ，並非貸放於擔任保證人之乙○○、甲○○，此有源富公司
    與上開4 家票券公司所定之約定書附卷可稽。是藍偉武以源
    富公司代表人之地位，依上開契約所定向該等票券公司所取
    得之資金，自屬源富公司之資金，而非屬該公司股東個人所
    有甚明。故藍偉武縱與被告等3 人共謀將該資金為不法之運
    用或侵占、掏空，其因此而直接受損害者為源富公司，而非
    源富公司之股東。股東雖因源富公司財產受有損害而危及其
    股東權益，然此僅係間接受害，並非直接受害！再乙○○、
    甲○○雖係源富公司對上開4 家票券公司債務之連帶保證人
    ，源富公司之財產受有損害，雖使乙○○、甲○○陷於遭債
    權人即上開4 家票券公司，對於源富公司追償無著轉而或直
    接向其等追償之危險，但此一危險尚須待被告以外之債權人
    萬通、中華、宏福、國際票券公司等之追索行為始會實現，
    仍非直接被害已明。揆諸上開說明，乙○○、甲○○既非因
    犯罪直接受有損害，究非直接被害人，自非刑事訴訟法第23
    2 條所稱之「被害人」，自不得提起告訴。
  (三)次按依法組織之公司被人侵害，雖股東之利益亦受影響，但
    直接受損害者究為公司，當以該公司為直接被害人，最高法
    院著有25年上字第1305號判例可資參照。本件公訴意旨所指
    被告丙○○係經「股東」選任之監察人而受「股東」委託，
    然實質上丙○○雖係經股東會選任，但委任關係仍發生於公
    司與丙○○之間，公訴意旨所指係受「股東」委託等語，即
    有誤會。且公訴意旨係指被告等人涉嫌掏空源富公司資產而
    有背信犯行，但乙○○、甲○○係源富公司之股東，揆諸上
    開判例意旨，應係屬間接被害人，仍非屬合法之告訴權人。
  (四)綜上所述，乙○○、甲○○於本件既非犯罪直接被害之人，
    即僅得為告發人，非告訴人，對檢察官所為不起訴處分自無
    聲請再議之權利。故本件經臺灣高雄地方法院檢察署檢察官
    於92年2 月17日以88年度偵字第12491 號、90年度偵字第14
    55號為不起訴處分後，告發人乙○○即不得對該不起訴處分
    提起再議聲請。是其雖對該不起訴處分提出再議之聲請，顯
    不合法，原不起訴處分，並不因此而阻止其確定。從而，檢
    察官對於前經不起訴處分確定之案件，無刑事訴訟法第260
    條各款之事由，再行起訴，揆諸上揭法條及判例意旨，依法
    得不經言詞辯論逕予諭知不受理判決。
四、原審因而以本件係經檢察官不起訴處分確定後，無刑事訴訟
    法第260 條各款事由再行起訴而為公訴不受理之諭知，其認
    事用法，經核並無違誤，檢察官循告發人甲○○具狀請求上
    訴意旨，猶執前詞，指摘原判決不當，為無理由，應予駁回
    。
五、據上論斷，應依刑事訴訟法第368 條、第372 條，判決如主
    文。
中　　華　　民　　國　　94　　年　　10　　月　　27　　日
                  刑事第四庭    審判長法  官 蕭權閔
                                      法  官 陳吉雄
                                      法  官 林水城
以上正本證明與原本無異。
本判決不得上訴。
中　　華　　民　　國　　94　　年　　10　　月　　27　　日
　　　　　　　　　　　　　　　　　　　書記官 吳新貞
